---
title: "Análisi Exploratorio"
output:
  html_document: default
  pdf_document: default
date: "2025-10-25"
---

```{r setup, include=FALSE}
knitr::opts_chunk$set(echo = TRUE)
```

```{r, include=FALSE}
library("dplyr")
```
# Análisis exploratorio de la base.
```{r}
data <- read.csv("ProstateNHIV2018-2024.csv")
filtro <- data[data$BMI<60 & data$HISPALLP_A>1 & data$SMKCIGST_A<5 & data$DIBEV_A<3 & data$HYPEV_A<3,]
datos <- subset(filtro, select = -c(SMKNOW_A, DIFYRSTC1_A, SMKEV_A))

datos$PROSTCAN_A <- factor(datos$PROSTCAN_A, 
                           levels = c(2, 1), 
                           labels = c("No (Control)", "Sí (Caso)"))

datos$HYPEV_A <- factor(datos$HYPEV_A, 
                     levels = c(2, 1), 
                     labels = c("No", "Sí"))
    
datos$DIBEV_A <- factor(datos$DIBEV_A, 
                     levels = c(2, 1), 
                     labels = c("No", "Sí"))
    
datos$SMKCIGST_A <- factor(datos$SMKCIGST_A, 
                        levels = c(4, 1, 2, 3), 
                        labels = c("Nunca", "Fumador Diario", 
                                   "Fumador Ocasional", "Exfumador"))
    
datos$HISPALLP_A <- factor(datos$HISPALLP_A,
                        levels = c(2, 3),
                        labels = c("Blanco", "Negro"))

```

```{r, include=FALSE}
library("tidyverse")
library("gtsummary")
```
Casos positivos de cáncer de próstata a traves de los años que incluye el estudio.
```{r}
casos_positivos <- datos[!datos$PROSTCAN_A == 1, ]
casos_por_año <- table(casos_positivos$Año)

bar_coords <- barplot(
  casos_por_año,
  main = "Número de Casos Positivos de Cáncer de Próstata por Año",
  xlab = "Año de la Encuesta",
  ylab = "Número de Casos Reportados",
  ylim = c(0, max(casos_por_año) * 1.1), 
  col = "purple",
  las = 2)

text(
  x = bar_coords, 
  y = casos_por_año,
  label = casos_por_año,
  pos = 3,
  cex = 0.8)
```
Edad:
```{r}
boxplot(
  datos$AGEP_A,
  main = "Distribución de la edad de los participantes",
  ylab = "Años",
  xlab = "Participantes",
  col = "goldenrod",
  outcol = "red",
  outpch = 19
)
hist(datos$AGEP_A,
     main = "Distribución edad",
     xlab = "Participantes",
     prob = TRUE,
     col = 3,
     density = 10, 
     angle = 20)
```

Índice de masa corporal:
```{r}
boxplot(
  datos$BMI,
  main = "Distribución del Índice de Masa Corporal (IMC)",
  ylab = "IMC (kg/m²)",
  xlab = "Participantes",
  col = "lightblue",
  outcol = "red",
  outpch = 19    
)
hist(datos$BMI,
     main = "Distribución IMC",
     xlab = "IMC",
     prob = TRUE,
     col = 2,
     density = 10, 
     angle = 20)
```

Gráfico 1: Box-plot de Edad vs Cáncer
```{r}
ggplot(datos, aes(x = PROSTCAN_A, y = AGEP_A, fill = PROSTCAN_A)) +
  geom_boxplot() +
  labs(
    title = "Distribución de Edad por Diagnóstico de Cáncer de Próstata",
    x = "Diagnóstico de Cáncer de Próstata",
    y = "Edad (años)"
  ) +
  theme_minimal() +
  theme(legend.position = "none")

```

Gráfico 2: Box-plot de IMC vs Cáncer
```{r}
ggplot(datos, aes(x = PROSTCAN_A, y = BMI, fill = PROSTCAN_A)) +
  geom_boxplot() +
  labs(
    title = "Distribución de IMC por Diagnóstico de Cáncer de Próstata",
    x = "Diagnóstico de Cáncer de Próstata",
    y = "IMC (kg/m²)"
  ) +
  theme_minimal() +
  theme(legend.position = "none")
```

Gráfico 3: Barras Apiladas de Tabaquismo vs Cáncer
```{r}
ggplot(datos, aes(x = PROSTCAN_A, fill = SMKCIGST_A)) +
  geom_bar(position = "fill") +
  scale_y_continuous(labels = scales::percent) +
  labs(
    title = "Distribución del Estatus de Tabaquismo por Diagnóstico",
    x = "Diagnóstico de Cáncer de Próstata",
    y = "Proporción",
    fill = "Tabaquismo"
  ) +
  theme_minimal()
```
Para los que fuman a diario su consumo promedio
```{r}
boxplot(
  datos$CIGNOW_A[datos$CIGNOW_A <= 94 & !is.na(datos$CIGNOW_A)],
  main = "Distribución del Consumo de Cigarrillos",
  ylab = "Cigarrillos por día",
  xlab = "Fumadores Actuales",
  col = "salmon",
  outcol = "red",
  outpch = 19
)
```
Edad de diagnóstico de cáncer y de diabetes

```{r}
plot(datos$DIBAGETC_A~datos$PROSTAGETC_A,
    main="Diagnóstico de diabetes vs cáncer",
    ylab = "Edad de diagnóstico de Diabetes",
    xlab = "Edad de diagnóstico de Cáncer")
```
```{r}
boxplot(
  datos$PROSTAGETC_A[!is.na(datos$PROSTAGETC_A)],
  main = "Distribución de Edad al Diagnóstico de Cáncer de Próstata",
  ylab = "Edad (años)",
  xlab = "Pacientes con Cáncer (PROSTCAN_A = 1)",
  col = "steelblue",
  outcol = "red",
  outpch = 19
)
```

```{r}
boxplot(
  datos$DIBAGETC_A[!is.na(datos$DIBAGETC_A)],
  main = "Distribución de Edad al Diagnóstico de Diabetes",
  ylab = "Edad (años)",
  xlab = "Pacientes con Diabetes (DIBEV_A = 1)",
  col = "seagreen",
  outcol = "red",
  outpch = 19
)
```
Variables finales para el modelo
```{r}
mod <- subset(datos, select = -c(PROSTAGETC_A, CIGNOW_A, DIBAGETC_A, Año))
```

```{r}
ks.test(datos$AGEP_A, "pnorm")
ks.test( datos$BMI, "pnorm")
```

```{r}
tabla_1 <- datos %>%
  select(
    `Edad (años)` = AGEP_A,
    `Raza/Etnia` = HISPALLP_A,
    `IMC (kg/m²)` = BMI,
    `Estatus de Tabaquismo` = SMKCIGST_A,
    `Diagnóstico de Hipertensión` = HYPEV_A,
    `Diagnóstico de Diabetes` = DIBEV_A,
    `Cáncer de Próstata` = PROSTCAN_A
  ) %>%

  tbl_summary(
    statistic = list(
      all_continuous() ~ "{median} ({p25}, {p75})",
      all_categorical() ~ "{n} ({p}%)"
    ),
    digits = list(
      all_continuous() ~ 1,
      all_categorical() ~ c(0, 1)
    ),
  ) %>%
  modify_header(label ~ "**Variable**") %>%
  modify_caption("**Tabla 1. Características de la Población de Estudio (N = {N})**")
tabla_1
```

```{r}
tabla_2 <- datos %>%
  select(
    `Edad (años)` = AGEP_A,
    `Raza/Etnia` = HISPALLP_A,
    `IMC (kg/m²)` = BMI,
    `Estatus de Tabaquismo` = SMKCIGST_A,
    `Diagnóstico de Hipertensión` = HYPEV_A,
    `Diagnóstico de Diabetes` = DIBEV_A,
    PROSTCAN_A
  ) %>%
  
  tbl_summary(
    by = PROSTCAN_A,
    statistic = list(
      all_continuous() ~ "{median} ({p25}, {p75})",
      all_categorical() ~ "{n} ({p}%)"
    ),
    digits = list(
      all_continuous() ~ 1,
      all_categorical() ~ c(0, 1)
    ),
  ) %>%
  add_p(test = list(all_continuous() ~ "wilcox.test",
                     all_categorical() ~ "chisq.test")) %>%
  add_overall() %>%
  modify_header(label ~ "**Variable**") %>%
  modify_caption("**Tabla 2. Comparación de Características entre Casos y Controles**") %>%
  bold_labels() %>%
  bold_p(t = 0.05)
tabla_2
```
